臺灣宜蘭地方法院刑事判決　　　　　　　　　　　　　九十三年度訴字第一四六號
　　公　訴　人　臺灣宜蘭地方法院檢察署檢察官
　　被　　　告　丙○○　男　四.
右列被告因偽造文書等案件，經檢察官提起公訴（九十一年度偵續一字第一號），本
院判決如左：
    主  文
丙○○行使偽造私文書，足以生損害於他人，處有期徒刑月，如易科罰金，以佰
元折算壹日，緩刑貳年，於附表所示文書上偽造之「黃連庚」印文壹枚沒收。
    事  實
一、丙○○係丁○○之胞弟，其父親黃連庚自民國七十九年起即因中風臥病在床，且
    長期患有糖尿病、高血壓及老年癡呆症，嗣於八十九年八月二十一日死亡後，黃
    連庚留於宜蘭縣員山鄉農會帳號00000000000000號活期儲蓄存款
    帳戶內之金錢，本應列為遺產，非經全體繼承人之同意，不得擅自處分。丙○○
    竟意圖為自己不法之所有，將黃連庚生前交付其保管之印章、存摺交由其不知情
    之子黃書凱，由黃書凱於同年八月二十四日前往宜蘭縣員山鄉填寫取款憑條，致
    使農會承辦人員陷於錯誤，而提領黃連庚前開帳戶內之存款新台幣（下同）三千
    元，足以生損害於其他繼承人丁○○。
二、案經丁○○訴請臺灣宜蘭地方法院檢察署檢察官偵查起訴。
    理  由
一、訊據被告丙○○對於前開犯罪事實坦承不諱，惟補稱：因父親死亡
    造成困擾，所以才會去領三千元用來買喪葬物品等語。經查：
  (一)前開事實，業據告訴人丁○○指訴綦詳，而被告之父黃連庚於八十九年八月二十
    一日死亡，有財團法人羅許基金會羅東博愛醫院九十一年十一月二十五日（九十
    一）羅博醫字第一一○一六三號函檢附之黃連庚病歷資料（參見九十年度偵續一
    字一號卷第十二頁至第四十一頁）及該院九十二年四月九日（九十二）羅博醫字
    第○四○○五五號函所附之醫師病情說明書（參見上開偵查卷第四十四、四十五
    頁）、除戶
    可稽。
  (二)被告於黃連庚死亡後，於八十九年八月二十四日著由其子黃書凱前往宜蘭縣員山
    鄉宜蘭縣員山鄉農會，自黃連庚於該農會之帳號00000000000000
    號活期儲蓄存款帳戶內提領三千元，業據被告自承不諱，並經證人黃書凱於偵查
    中證述在卷（參見九十年度偵字第三六四○號卷第六十二、六十三頁九十一年一
    月二十八日偵訊筆錄），復有宜蘭縣員山鄉農會取款憑條（參見九十年度偵字第
    三六四○號卷第二十一頁背面）、黃連庚前開帳戶交易明細資料（參見九十一年
    度偵續一字第一百零五頁）等件在卷可佐。
  (三)按繼承，因被繼承人死亡而開始，而繼承人有數人時，在分割遺產前，各繼承人
    對於遺產全部為公同共有，民法第一千一百四十七條、第一千一百五十一條分別
    定有明文。又按公同共有人之權利義務，依其公同關係所由規定之法律或契約定
    之。法律或契約另有規定外，公同共有物之處分，及其他之權利行使，應得公同
    共有人全體之同意，民法第八百二十八條亦定有明文。本件被告於其父黃連庚死
    亡後，就黃連庚之遺產本應得全體繼承人之同意始得處分，竟於未徵得其餘繼承
    人之同意，即擅自自黃連庚帳戶提領金錢。綜據上述，本件事證明確，被告犯行
    洵堪認定，應依法論科。
二、核被告丙○○所為，係犯刑法第二百十六條、二百十條行使偽造私文書罪、第三
    百三十九條第一項詐欺取財罪，又被告利用不知情之黃書凱前往宜蘭縣員山鄉農
    會填寫存款憑條領款，應論以間接正犯。被告偽造私文書復持以行使，偽造私文
    書之低度行為為高度行為所吸收，不另論罪，又其偽造印文為偽造私文書之部分
    行為，亦不另論罪。被告所犯前開行使偽造私文書罪與詐欺取財罪間，有方法結
    果之牽連關係，為牽連犯，應從一重依行使偽造私文書罪處斷。爰審酌被告犯罪
    之目的、手段、犯罪所生之損害，及犯罪後坦承犯行等一切情狀，量處如主文所
    示之刑，以示懲儆。末按，被告行為後，刑法第四十一條業已於九十年一月四日
    修正，並於九十年一月十日經總統公布，於九十年一月十二日生效，由於修正後
    之刑法第四十一條第一項前段業已擴大得易科罰金之範圍，即適用新法對被告原
    所犯最重本刑為有期徒刑五年以下之罪者，在符合前開與舊法相同之其他要件下
    ，使其有易科罰金之適用，對被告而言，自較有利，故新舊法比較結果，應以新
    法較有利於被告，依刑法第二條第一項前段之規定，本件即應適用裁判時之新修
    正刑法第四十一條第一項前段之規定為易科罰金之諭知。末查，被告前未曾受有
    期徒刑以上刑之宣告，有卷附臺灣高等法院被告全國前案紀錄表可按，因一時失
    慮致罹法典，且犯罪所得輕微，經此起訴審判，當知所警惕，信無再犯之虞，本
    院認所宣告之刑以暫不執行為適當，併諭知緩刑二年，以啟自新。被告偽造於宜
    蘭縣員山鄉農會取款憑條上之「黃連庚」印文，應依刑法第二百十九條之規定，
    不問屬於犯人與否，予以宣告沒收。
三、公訴意旨另以：(一)被告丙○○藉由照顧其父黃連庚之便，於八十九年三月六日，
    在未經黃連庚之同意下，竟意圖為自己不法之所有，趁黃連庚將其所有前開宜蘭
    縣員山鄉農會帳戶之存摺及印章交予被告保管之際，盜用黃連庚之印章、存摺，
    至宜蘭縣員山鄉農會自黃連庚所有帳戶提領一萬五千二百元，用以繳納其於八十
    六年九月四日向宜蘭縣員山鄉農會借款一百九十萬元之貸款利息，因認被告此部
    分涉有行使偽造私文書、詐欺取財、侵占等犯行。
  (二)公訴人認被告涉有右揭犯罪，係以告訴人丁○○之指訴，及黃連庚於八十九年三
    月五日即因藥物過量意識不清送醫住院，被告竟於翌（六）日自黃連庚帳戶提領
    一萬五千二百元為主要論據。訊據被告堅詞否認有此部分之犯行，並辯稱：父親
    長期臥病都是伊在照顧，印章、存摺均由伊保管，醫藥費均由伊支付，因為家用
    及醫藥費混在一起使用，所以提領一萬五千二百元以支付貸款，伊也有支出父親
    醫藥費等語。
  (三)按犯罪事實應依證據認定之，無證據不得推定其犯罪事實，刑事訴訟法第一百五
    十四條第二項定有明文。又刑事訴訟法上認定犯罪事實所憑之證據，雖不以直接
    證據為限，間接證據亦包括在內，然而無論直接證據或間接證據，其為訴訟上之
    證明，須於通常一般之人均不致有所懷疑，而得確信其為真實之程度者，始得據
    為有罪之認定，惟採用間接證據時，必其所成立之證據，在直接關係上，雖僅足
    以證明他項事實，而採此他項事實，本於推理之作用，足以證明待證事項者，方
    為合法，若係憑空之推想，則尚非間接證據，且如未發現相當證據，或證據不足
    以證明，自不能以推測或擬制之方法，以為裁判之基礎，又告訴人之告訴，係以
    使被告受刑事訴追為目的，是其陳述是否與事實相符，仍應調查其他證據以資審
    認，最高法院分別著有七十六年台上字第四九八六號、三十二年上字第六七號、
    四十年台上字第八六號、五十二年台上字第一三○○號判例可資參照。
  (四)經查：就被告之父黃連庚生前健康情形，依告訴人於本院審理中證稱：父親過世
    前有老年癡呆症、中風、糖尿病、高血壓，之前七十九年有中風但恢復狀況很好
    ，在八十七年又再度中風，那次中風比較嚴重，中風之後會走，但走路不穩，手
    會抖，講話不清楚，父親在第二次中風前、後期也開始有老年癡呆症，有時很清
    楚、有時很不清楚等語（參見本院九十三年九月二十九日審判筆錄），復佐以證
    人乙○○於本院審理中證稱：黃連庚都住在被告那裡，醫藥費及生活費均由被告
    支付，如果要買藥也是由被告的太太去購買，之前黃連庚要伊去領錢，伊說不要
    ，如果要領錢一定要找被告去，並告訴黃連庚只有被告這兒子，要領錢就找被告
    等語（參見本院九十三年九月二十九日審判筆錄），及證人甲○○於本院審理中
    證稱：黃連庚生病期間到過世是由被告照顧及處理，黃連庚過世前一年時有說沒
    有錢支付醫藥費，要伊向被告說叫被告要幫忙付一點醫藥費，後來有轉達被告，
    因為黃連庚所有的事情都由被告處理，是由被告給付醫藥費等語（參見本院九十
    三年九月二十九日審判筆錄）。綜以前開告訴人及證人乙○○、甲○○之證述，
    黃連庚於生前患有疾病，係與被告同住由被告照顧其起居生活及支付醫藥費用，
    並由被告保管存摺、印章等物，再參以被告於八十六年九月四日向宜蘭縣員山鄉
    農會之一百九十萬元借款，由黃連庚同意擔任該借款之連帶保證人，業經臺灣宜
    蘭地方法院檢察署檢察官偵查明確，有該署檢察官九十年度偵字第三六四○號、
    九十一年度偵字第一四一號不起訴處分書，及宜蘭縣員山鄉農會授信約定書、借
    據等影本（參見九十年度偵字第三六四○號卷第三十四、三十五頁）附卷可稽，
    顯見被告與其父黃連庚之財產管理係一併由被告為之，則被告辯稱生活費用及貸
    款費用混在一起提領使用之辯詞堪以採信。依上說明，公訴人所舉之證據不足以
    證明被告此部分之犯行。此外復查無任何積極證據，足認被告確有公訴人所指此
    部分之犯行，惟公訴意旨認被告此部分詐欺取財、侵占犯行與行使偽造私文書犯
    行有牽連犯之裁判上一罪關係，而行使偽造私文書犯行與前接論罪科刑部分，有
    連續犯之裁判上一罪關係，故均不另為無罪之諭知。
據上論斷，應依刑事訴訟法第二百九十九條第一項前段，刑法第二條第一項前段、第
二百十六條、第二百十條、第二百十九條、第三百三十九條第一項、第五十五條、修
正後第四十一條第一項前段、第七十四條第一款，罰金罰鍰提高標準條例第一條前段
、第二條判決如主文。
本案經檢察官劉憲英到庭執行職務
中　　　華　　　民　　　國　　九十三　　年　　　十　　　月　　 十三 　　日
                         　　　　臺灣宜蘭地方法院刑事第四庭
                                 　　審判長法  官  林　惠　玲
                                 　　　　　法　官  郭　顏　毓
                                 　　　　　法　官  辜　漢　忠
如不服本判決，應於判決送達後十日內，向本院提出上訴狀。（需附繕本）
                                           書記官  林  秀  麗
中　　　華　　　民　　　國　　九十三　　年　　　十　　　月　　 十四 　　日
附表：
一、宜蘭縣員山鄉農會八十九年八月二十四日取款憑條（帳號0000000000
    0000號黃連庚帳戶）。
附錄本案論罪科刑法條全文：
刑法第二百十六條
行使第二百十條至第二百十五條之文書者，依偽造、變造文書或登載不實事項或使登
載不實事項之規定處斷。
刑法第二百十條
偽造、變造私文書，足以生損害於公眾或他人者，處五年以下有期徒刑。
刑法第三百三十九條第一項
意圖為自己或第三人不法之所有，以詐術使人將本人或第三人之物交付者，處五年以
下有期徒刑、拘役或科或併科一千元以下罰金。
